【裁判字號】    89,自,777
【裁判日期】    900731
【裁判案由】    業務侵占
【裁判全文】
臺灣臺中地方法院刑事裁定                          八十九年度自字第七七七號
    自  訴  人  乙○○○開發股份有限公司  設台中市○○○街十二號
    代  表  人  楊文宗
    被      告  甲○○
    選任辯護人  劉錫熙律師
右列被告因業務侵占案件，經自訴人提起自訴，本院裁定如左：
    主  文
自訴駁回。
    理  由
一、自訴意旨詳如附件自訴狀所載。
二、按法院或受命法官於自訴案件第一次審判期日前訊問及調查結果，如認為案件有
    刑事訴訟法第二百五十二條至第二百五十四條之情形者，得以裁定駁回其自訴，
    同法第三百二十六條第三項定有明文。
三、次按犯罪事實應依證據認定之，無證據不得推定其犯罪事實，刑事訴訟法第一百
    五十四條定有明文。又刑法第三百三十六條第二項業務上侵占罪之成立，以對業
    務上所持有之物變更其持有意思，意圖為自己或第三人不法所有為要件，如行為
    人所持有之物本即為其所有，即與業務侵占罪之構成要件不符。本件自訴人認被
  告涉犯業務侵占罪，無非以被告係方圓建築師事務所負責人，於民國（下同）八
    十三年間，受自訴人乙○○○開發股份有限公司（下稱東龍公司）委任，就自訴
    人所有坐落台中市○○區○○段第一０四號、第一０五號、第一０六號及第一０
    七號等土地進行規劃及申請建築執照，並向自訴人收取新台幣（下同）一千五百
    零一萬六千二百元，預繳予台灣省建築師公會台中市辦事處，惟因證件不齊遭退
    件，上開預繳金額則由被告領取，未返還於自訴人；八十五年間，自訴人再就坐
    落前開土地繼續委請被告申請建築執照，被告再以上開自取自訴人所有之一千五
    百零一萬六千二百元，另加上一萬七千八百元，計一千五百零三萬五千元預繳予
    台灣省建築師公會台中市辦事處，嗣因被告遲遲無法申請取得建築執照，故自訴
    人撤回前開申請，惟仍未將前開一千五百零一萬六千二百元返還自訴人等為其論
    據。訊據被告固坦承有受自訴人委任規畫前開土地並收取設計報酬金一千五百零
    一萬六千二百元等情不諱，惟堅決否認有何業務侵占之犯行，辯稱略以：就建築
    設計案來講，伊已設計完成，當時自訴人亦代其扣所得稅，伊認為設計既已完成
    ，設計費自屬伊所有，且伊過去與自訴人合作期間，都是如此，伊並非侵占等語
    。經查本件被告係長期與自訴人合作之建築師，被告於八十三年受自訴人委任就
    前開土地作規劃並提出建築設計圖，自訴人曾支付一千五百零一萬六千二百元設
    計報酬金予被告，嗣因證件不齊遭退件，八十五年間，自訴人再就前開土地繼續
    委請被告設計規劃，然自訴人並未再支付設計報酬金，此為自訴代理人及被告所
    不否認，是本件系爭之金額應為八十三年自訴人所支付予被告之設計報酬金一千
    五百零一萬六千二百元。次查被告於八十三年所受任設計之設計圖業已完成並於
    八十三年十月二十七日交付於台灣省建築師公會台中市辦事處，於八十三年十月
    二十九日交付於台中市政府工務局收文，業據被告供明在卷，復有建造執照申請
    書影本一紙在卷足稽（附於本院九十年一月三十一日訊問筆錄之後），是被告所
    受任之建築設計圖應已完成並經提出於主管機關甚明。次查建築師之工作於建築
    師將設計圖送至建築師公會時其工作即屬完成，而建築師之報酬於設計圖完成時
    ，業主即須一次繳清，業台灣省建築師公會台中市辦事處秘書劉松森於本院審理
    時到庭結證屬實。換言之，建築師於設計圖完成送交建築師公會時，其工作即屬
    完成，則其受領設計報酬金自屬當然，其所受領之設計報酬金自屬其所有。至設
    計圖經建築師公會轉至主管機關審核後，縱因可歸責於建築師設計圖之原因致無
    法領得建造執照，要屬建築師所給付之債務是否有瑕疵及其是否須負損害培償之
    民事糾葛，建築師之設計圖既已提出，實難以其後之原因致委任人無法取得建造
    照，即遽謂建築師先前所受領之設計報酬金係屬業務侵占，蓋建築師所受領之設
    計報酬金，原即屬其所有之物，不因其所給付之物（設計圖）有瑕疵而有影響。
    末查台灣省建築師公會業務章則第十五條固定有建築師酬金支付分為七期之規定
    ，惟此應僅係建築師公會為維護公共安全並保障委託人及建築師雙方權益所為之
    規定，並不影響建築師於設計圖完成後即得取得設計報酬金之本質。退步言，縱
    或建築師於受領委任人之報酬金後未能依約完成其設計圖，亦僅屬建築師所負債
    務是否履行之民事糾葛，實難據此即謂建築師系業務侵占，況本件被告已完成其
    設計圖而交出於建築師公會轉送主管機關收文審核。綜上所述，參以被告與自訴
    人間已依先付設計報酬金再由被告完成設計圖之模式交易多年、被告確已完成本
    件設計圖等情以觀，前述一千五百零一萬六千二百元之設計報酬金已屬被告所有
    甚為灼然，是被告所為，核與業務侵占罪之構成要件尚屬有間，尚不得以自訴人
    其後未能取得建造執照，即遽論被告以業務侵占之罪責。至被告是否須負損害賠
    償之責，要屬民事糾葛，自訴人宜另循民事訴訟程序解決，此外，本院復查無其
    他積極證據足認被告涉有自訴人所指之業務侵占罪嫌，是本院認被告有刑事訴訟
    法第二百五十二條第十款犯罪嫌疑不足之情形，爰依同法第三百二十六條第三項
    之規定裁定駁回自訴。
四、據上論斷，應依刑事訴訟法第三百二十六條第三項、第二百五十二條第十款，裁
    定如主文。
中      華      民      國      九十      年      七    月    三十一    日
                                臺灣臺中地方法院刑事第一庭
                                    法  官  簡  賢  坤
右正本證明與原本無異。
如不服本裁定，應於送達後五日內，向本院提出抗告狀。
                                    書記官
中      華      民      國      九十      年      七    月    三十一    日


司法院資訊處製作；財團法人民間司法改革基金會備份。
